臺灣花蓮地方法院刑事裁定
111年度聲字第350號
聲明異議人  
即  受刑人  朱念翔


上列聲明異議人即受刑人因妨害秩序等案件，對臺灣花蓮地方檢
察署檢察官之執行指揮（111年度執字第1111號）聲明異議，本
院裁定如下：
    主  文
臺灣花蓮地方法院檢察署檢察官一百一十一年度執字第一一一一
號執行案件不准朱念翔易科罰金之執行命令，應予撤銷，由檢察
官另為妥適之處分。
    理  由
一、聲明異議意旨詳如附件「刑事聲明異議狀」所載。
二、正當法律程序為憲法保障人民之基本概念，屬維繫人性尊嚴
    之一環，實現此憲法概念之程序法規定，則因人民所處法律
    位階層面之不同，而分散臚列於行政程序法及刑事訴訟法等
    法律規定中，於踐履正當法律程序之保障時，應視個案判斷
    適用之程序法規定。行政程序法與刑事訴訟法雖屬不同法律
    層面之程序規定，惟對於正當法律程序之踐履及人權保障之
    實現，並無二致。刑罰係由法院裁判後，由檢察官執行實現
    裁判內容，完成國家刑罰權之行使，故執行有罪判決乃行使
    刑事訴訟所確定之國家具體刑罰權，係為輔助完成刑事司法
    權之完整實現，以達刑事訴訟之目的，屬廣義之刑事訴訟程
    序，應定位為司法行政處分，雖非行政機關之單方行政處分
    ，而無行政程序法之適用，但檢察官於指揮執行時，特別攸
    關受刑人憲法上之基本訴訟權利，仍宜遵循適當之程序，慎
    重從事。易科罰金制度係對於違犯輕罪之行為人，本受徒刑
    或拘役之判決，若依宣告刑而執行，可能產生不良之影響，
    故於刑罰執行時變更本所宣告之刑，改以罰金替代徒刑或拘
    役之易刑處分，以避免執行短期自由刑所產生之流弊。刑法
    第41條第1項規定：「犯最重本刑為5年以下有期徒刑以下之
    刑之罪，而受6月以下有期徒刑或拘役之宣告者，得以新台
    幣1,000元、2,000元或3,000元折算1日，易科罰金。但易科
    罰金，難收矯正之效或難以維持法秩序者，不在此限。」依
    其立法理由說明，個別受刑人如有不宜易科罰金之情形，在
    刑事執行程序中，檢察官得依該項但書規定，審酌受刑人是
    否具有「確因不執行所宣告之刑，難收矯正之效，或難以維
    持法秩序」等事由決定之。是以，於法院判決確定後，受刑
    人僅取得得聲請易科罰金之資格，檢察官對於得易科罰金案
    件之指揮執行，仍應依具體個案，考量犯罪特性、情節及受
    刑人個人特殊事由等因素，如認受刑人確有因不執行所宣告
    之刑，難收矯正之效，或難以維持法秩序者，自得不准予易
    科罰金，此乃檢察官指揮執行時得依職權裁量之事項，倘其
    未濫用權限，本不得任意指摘為違法。惟因刑法第41條第2
    項規定：「依前項規定得易科罰金而未聲請易科罰金者，得
    以提供社會勞動6小時折算1日，易服社會勞動。」並未排除
    受刑人於檢察官否准易科罰金時，得請求易服社會勞動，是
    檢察官認受刑人不宜易科罰金時，非不得准許其得易服社會
    勞動。雖刑事訴訟法並無執行檢察官於刑之執行指揮時，應
    當場告知不准易科罰金之規定，但此重大剝奪受刑人人身自
    由之強制處分，如能賦予受刑人對於不准易科罰金之理由有
    陳述意見之機會，或許受刑人能及時提供一定之答辯或舉出
    相當證據，得就對其不利之理由進行防禦，或改聲請易服社
    會勞動，或能使檢察官改變准否易刑處分之決定，無待受刑
    人日後始得依刑事訴訟法第484條對檢察官之指揮聲明異議
    。尤其在現行實務上，檢察官指揮執行，係以准予易科罰金
    為原則，於例外認受刑人有難收矯治之效或難以維持法秩序
    始不准易科罰金，則於否准易科罰金時，因與受刑人所受裁
    判主文諭知得以易科罰金之內容有異，對受刑人而言，無異
    係一種突襲性處分，參酌行政程序法第102條及行政罰法第4
    2條分別規定：行政機關作成限制或剝奪人民自由或權利之
    行政處分前，應給予該處分相對人陳述意見之機會，暨行政
    機關於裁處前，應給予受處罰者陳述意見之機會之同一法理
    ，倘能予受刑人就己身是否有難收矯正之效或難以維持法秩
    序之情形有陳述意見之機會，再由檢察官為准駁易刑處分之
    定奪，自與憲法保障人權及訴訟權之宗旨無違。（最高法院
    108年度台抗字第536號刑事裁定意旨參照）。
三、經查，聲明異議人即受刑人朱念翔(下稱受刑人)前因妨害秩
    序等案件，經本院110年原訴字第50、51號刑事判決判處有
    期徒刑3月，如易科罰金，以新臺幣(下同)1,000元折算1日
    確定。嗣臺灣花蓮地方檢察署檢察官於111年6月30日以111
    年度執字第1111號檢察官命令不准受刑人易科罰金。惟參酌
    前開最高法院裁定意旨，受刑人是否符合刑法第41條所定「
    難收矯正之效」或「難以維持法秩序」之要件，檢察官於決
    定得否易刑處分之前，受刑人應有參與並瞭解此項決定形成
    之陳述意見權利，然本件執行程序中，檢察官作成不准受刑
    人易科罰金之決定前，並未給予受刑人陳述意見及改聲請易
    服社會勞動之機會，業經本院職權調取111年度執字第1111
    號執行卷宗核閱無訛，是執行指揮程序自有瑕疵。綜上，本
    件聲明異議為有理由，應於本院將檢察官上開執行命令撤銷
    後，由檢察官另為妥適之執行指揮。
四、依刑事訴訟法第486條，裁定如主文。
中　　華　　民　　國　　111 　年　　7 　　月　　29　　日
　　　　　　　　　刑事第五庭  法　官　  施孟弦
上列正本證明與原本無異。
如對本裁定不服，應於送達後5日內，向本院提出抗告狀（應抄
附繕本）。
因疫情而遲誤不變期間，得向法院聲請回復原狀。
中　　華　　民　　國　　111 　年　　8 　　月　　2 　　日

                              書記官    張瑋庭